臺灣高等法院民事判決
109年度重上字第864號
上訴人即附
帶被上訴人  朱庭瑩  
被上訴人即
附帶上訴人  包庭政  
訴訟代理人  吳宏毅律師
上列當事人間請求損害賠償事件，上訴人對於中華民國109年8月
31日臺灣士林地方法院107年度重訴字第515號第一審判決提起上
訴，被上訴人並為附帶上訴，本院於110年1月6日言詞辯論終結
，判決如下：
    主      文
原判決關於命被上訴人給付逾新臺幣參拾捌萬肆仟壹佰柒拾伍元
本息部分，及該部分假執行之宣告，暨訴訟費用（除確定部分外
）之裁判均廢棄。
上開廢棄部分，上訴人在第一審之訴及假執行之聲請均駁回。
其餘附帶上訴駁回。
上訴駁回。
第一審（除確定部分外）及第二審訴訟費用，關於上訴部分，由
上訴人負擔；關於附帶上訴部分，由被上訴人負擔十分之三，餘
由上訴人負擔。
    事實及理由
一、按當事人於第二審不變更訴訟標的，而更正事實上之陳述者
    ，非為訴之變更或追加，此觀民事訴訟法第463條、第256條
    規定即明。上訴人即附帶被上訴人（下稱上訴人）於原審請
    求被上訴人即附帶上訴人（下稱被上訴人）賠償其醫藥費用
    新臺幣（下同）75萬元、看護費用50萬元、勞動能力減損15
    0萬元、精神慰撫金1225萬元，共計1500萬元（見原審㈠卷第
    22至24頁），嗣於本院更正為請求被上訴人賠償醫藥費用25
    0萬元、看護費用200萬元、勞動能力減損400萬元、精神慰
    撫金650萬元，合計1500萬元（見本院卷第337頁），核係更
    正事實上之陳述，未涉及訴訟標的之變更或追加，非為訴之
    變更或追加，先此敘明。　　
二、上訴人主張：被上訴人於民國105年10月17日中午12時20分，駕駛自小客車，沿臺北市○○區○○路0段由南往北方向直行，行經該路段與○○○路交岔路口（下稱系爭路口），違規占用左轉專用車道且超速闖越紅燈，自後撞及沿同向行駛由伊騎乘之普通重型機車（下稱系爭行為），致伊人車倒地，受有右腿骨折、右肩鎖骨骨折、胸骨骨折、頸椎受傷、頭部瘀血、頭部暈眩等傷害（下稱系爭事故）。被上訴人應賠償伊如附表「本院審理範圍」欄所示各項費用，合計為1484萬1087元之損害等情，爰依民法第191條之2、第184條第1項前段、第193條第1項、第195條第1項前段規定，求為命被上訴人如數賠償，及自刑事附帶民事起訴狀繕本送達翌日（即107年8月28日）起算法定遲延利息之判決（原審就此部分判命被上訴人給付如附表「原審判決」欄所示各項金額，並扣除汽車強制責任險理賠金10萬3979元，合計100萬2994元本息，駁回上訴人其餘請求。兩造各自就其敗訴部分，提起上訴、附帶上訴。其餘未繫屬本院部分，以下不予贅述）。於本院之上訴聲明為：㈠原判決關於駁回上訴人下列第㈡項之訴部分，及該部分假執行之聲請均廢棄。㈡被上訴人應給付上訴人1399萬7006元，及自107年8月28日起至清償日止，按週年利率5％計算之利息。
三、被上訴人則以：上訴人請求之看護費用逾9萬元部分，非有
    理由，且精神慰撫金請求顯屬過高；上訴人騎乘重機車不依
    規定為兩段式左轉，應負70％與有過失責任；上訴人已受領
    汽車強制責任保險金10萬3979元，應予扣除等語，資為抗辯
    。於本院之附帶上訴聲明為：㈠原判決關於命伊給付逾15萬8
    913元，及自107年8月28日起至清償日止之法定遲延利息部
    分，暨該部分假執行之宣告，均廢棄；㈡上開廢棄部分，上
    訴人在第一審之訴及假執行之聲請均駁回。
四、被上訴人因系爭行為致上訴人受上述傷害，涉犯過失傷害罪
    ，經原法院107年度交簡字第16號刑事簡易判決，判處有期
    徒刑3月，如易科罰金，以1000元折算一日，緩刑3年，並經
    原法院107年度交簡上字第74號刑事判決上訴駁回而確定等
    情，為兩造不爭執之事實（見本院卷第295頁），堪信為真
    正。上訴人請求被上訴人賠償上開損害，為被上訴人以前詞
    所拒。茲就兩造爭點分別論斷如下：
（一）上訴人遭被上訴人過失撞傷，得請求損害賠償。
    ⒈過失不法侵害他人之權利者，負損害賠償責任；汽車在使
      用中加損害於他人者，駕駛人應賠償因此所生之損害，此
      觀民法第184條第1項前段、第191條之2本文規定自明。
    ⒉被上訴人於105年10月17日中午12時20分，駕駛自小客車，
      沿臺北市○○區○○路0段由南往北方向直行，行經系爭路口
      ，違規占用行駛左轉專用車道且超速，不慎撞及上訴人騎
      乘之重機車，致上訴人人車倒地，受有右腿骨折、右肩鎖
      骨骨折、胸骨骨折、頸椎受傷、頭部瘀血、頭部暈眩等傷
      害之事實，為被上訴人所不否認（見本院卷第275、338頁
      ），足見被上訴人駕駛汽車直行，違規占用左轉專用車道
      且超速，不慎撞及上訴人騎乘之機車，始致上訴人成傷，
      堪認上訴人係遭被上訴人過失撞傷，自得依上開規定請求
      損害賠償。
（二）上訴人得請求被上訴人賠償支出之醫療、看護等費用及減
      少勞動能力與非財產上之損害。
    ⒈負損害賠償責任者，除法律另有規定或契約另有訂定外，
      應回復他方損害發生前之原狀，債權人並得請求支付回復
      原狀所必要之費用，以代回復原狀；不法侵害他人之身體
      或健康者，對於被害人因此減少勞動能力或增加生活上之
      需要時，應負損害賠償責任；被害人雖非財產上之損害，
      亦得請求賠償相當之金額，此觀民法第213條第1項、第3
      項、第193條第1項、第195條第1項前段規定甚明。
    ⒉醫療費用部分：
      上訴人因系爭事故受傷，自105年10月17日起至108年11月
      23日止，陸續至臺北馬偕紀念醫院、淡水馬偕紀念醫院、
      佛教慈濟財團法人臺北慈濟醫院（下稱慈濟醫院）、臺北
      市立聯合醫院陽明院區（下稱陽明院區）、臺北榮民總醫
      院（下稱榮總醫院） 、中一醫事檢驗所等醫療院所接受
      治療，支出醫療費用合計19萬5710元，為兩造所無異詞（
      見原審㈡卷第319至324頁），並有各該醫療院所之單據為
      證（見原審㈠卷第55至70、72、167、170、171頁），核屬
      上訴人為回復身體、健康所必要之費用，揆諸上開說明，
      自得請求。至上訴人逾此部分之醫療費用請求，既未提出
      任何證據以實其說，即屬無據，無從准許。
　　⒊看護費用部分：　
    ⑴、民事訴訟如係由原告主張權利者，應先由原告負舉證之
        責，若原告先不能舉證，以證實自己主張之事實為真實
        ，則被告就其抗辯事實即令不能舉證，或其所舉證據尚
        有疵累，亦應駁回原告之請求。
　　⑵、上訴人主張其因系爭事故受傷，需聘請看護長期照顧，
        請求看護費用200萬元云云。查上訴人因系爭事故多處
        骨折，只能臥床或輪椅助行，需專人24小時照顧至少1
        個月乙情，有卷附慈濟醫院108年3月26日慈新醫文字第
        1080437號函（見原審㈠卷第83至84頁）可稽，被上訴人
        則對上訴人因系爭事故，需專人全日看護1個半月等情
        不爭執（見本院卷第298頁），堪認上訴人因系爭事故
        ，需聘僱全日看護照顧之必要期間，以1個半月期間為
        適當（即自105年10月17日起至同年12月1日止）。再參
        以上訴人自105年11月15日起至同年11月23日止於陽明
        院區住院期間，支出看護費用1萬7600元，有病患自費
        聘僱照顧服務勞務費領款單可稽（見原審㈠卷第73頁）
        ，及被上訴人所陳一般看護費用全日約計2000元等語（
        見本院卷第298頁），準此計算，上訴人請求自105年10
        月17日起至同年12月1日止，按日以2000元計算之看護
        費用共9萬元（計算式：2000×45＝90000），核屬必要之
        看護費用，應予准許，逾此範圍之請求，則屬無據，應
        予駁回。
　　⑶、上訴人雖以其因系爭事故受傷，迄今生活無法自理，需
        長期聘請看護為由，主張伊自105年12月1日後，仍有繼
        續聘請看護之必要，受有支出看護費用191萬元之損害
        云云，並舉百齡診所附設護理之家之收據及函文為據（
        見原審㈠卷第74至81頁、㈡卷第39頁）。惟如上所述，上
        訴人因系爭事故受傷，需專人全日照顧期間至少1個月
        乙情，有慈濟醫院上開函文可稽（見原審㈠卷第83至84
        頁），與榮總醫院108年10月18日北總復字第108000573
        5號函回覆內容，顯示上訴人於106年3月29日至同年4月
        12日入榮總接受物理治療與職能治療，依照病歷記載，
        上訴人可獨立完成進食、如廁、穿脫衣服、大小便控制
        、移位、個人衛生等，可經由人或輔助之幫忙完成短距
        離行走及上下樓梯，未明確顯示有全天候專人看護之必
        要等情互核相符（見原審㈡卷第44頁），可見上訴人之
        傷勢經治療後已逐漸復原，至遲自106年3月起可獨立自
        理生活，並無迄今無法自理生活之情形。至百齡診所附
        設護理之家函雖稱：上訴人因車禍骨折入住該所，無法
        站立自行走路，需倚賴輪椅，下肢無法行動，需24小時
        由看護協助等詞（見原審㈡卷第39頁），然該護理之家
        為私人設立之看護機構，且未提供上訴人病歷資料以供
        參酌，相對於慈濟醫院、榮總醫院分別為準醫學中心、
        醫學中心，且提出上訴人之病歷資料為佐（見原審㈠卷
        第85至114頁、㈢卷第85至177頁），應認慈濟醫院、榮
        總醫院函覆之內容較具公信力而堪以採信。從而，上訴
        人主張伊自105年12月1日後，仍有繼續聘請看護之必要
        ，受有支出看護費用191萬元之損害云云，為不足取。
　　⒋減少勞動能力損害部分：
    ⑴、按民法第193條第1項所謂減少勞動能力，乃指職業上工
        作能力一部之滅失而言。故審核被害人減少勞動能力之
        程度時，自應斟酌被害人之職業、智能、年齡、身體或
        健康狀態等各種因素。
    ⑵、上訴人因系爭事故受有上述傷害，經國立臺灣大學醫學
        院附設醫院（下稱臺大醫院）鑑定，認依上訴人現遺留
        之穩定障害，參考美國醫學會永久障害評估指引調整後
        ，上訴人勞動能力減損比例為7％等情，有卷附臺大醫院
        109年6月19日校附醫秘字第1090903940號函可稽（見原
        審㈡卷第274至275頁）；參以上開鑑定回復意見表所載
        ，門診理學檢查顯示上訴人右側下肢偶有疼痛症狀，且
        表現有偶發性肢體無法活動，經該院以神經傳導及肌電
        圖檢查，並未發現有明顯神經根病變，僅輕微下肢感覺
        神經誘發電位異常，可見上訴人因系爭事故受傷經治療
        後，其下肢現遺留障害，對其勝任工作足生輕微影響，
        堪認上訴人勞動能力減損比例應以7％為允當。上訴人主
        張其勞動能力減損比例為10％云云，顯乏依據，不可採
        信。
    ⑶、按勞工非年滿65歲，僱主不得強制其退休，勞動基準法
        第54條第1款定有明文。上訴人於系爭事故發生時，其
        月薪資以2萬2000元計算乙情，為兩造所無異詞（見原
        審㈡卷第189頁）；上訴人係00年0月0日出生（見原審㈡
        卷第188頁），於系爭事故發生時年滿51歲，迄至65歲
        退休，可工作期間尚有14年，則依年別5%複式霍夫曼計
        算法扣除中間利息（第一年不扣除中間利息），上訴人
        得請求被上訴人賠償勞動能力損害之金額為19萬0598元
        【計算式為：1540×123.00000000+(1540×0.000000000)
        ×(123.00000000-000.00000000)=190598.00000000000
        。其中123.00000000為月別單利(5/12)%第161月霍夫曼
        累計係數，123.00000000為月別單利(5/12)%第162月霍
        夫曼累計係數，0.00000000為未滿一月部分折算月數之
        比例(19/31=0.00000000)。採四捨五入，元以下進位】
        。是以，上訴人請求被上訴人賠償其勞動能力減損19萬
        0598元，即屬有據，應予准許，逾此範圍，即屬無據，
        應予駁回。
　　⒌非財產上損害部分：
      上訴人因系爭事故受有上述傷害，審酌其為高職畢業，曾
      從事業務、園藝等工作，名下有不動產等財產，總值約數
      千萬餘元，被上訴人為大學畢業，月薪約2萬餘元，業經
      兩造陳明在卷（見本院卷第339頁、原審㈠卷第39頁、㈡卷
      第189頁），並有兩造之稅務電子閘門財產所得調件明細
      表可參（見原審限閱卷），及上訴人因上開傷勢所致精神
      上之痛苦；被上訴人過失之程度、賠償數額之負擔等一切
      情狀，認上訴人請求以50萬元賠償非財產上損害之範圍，
      尚屬適當，應予准許，逾此範圍，則無理由。
（三）上訴人與有過失，應減輕被上訴人之賠償責任。
    ⒈損害之發生或擴大，被害人與有過失者，法院得減輕賠償
      金額或免除之，民法第217條第1項定有明文。又依道路交
      通安全規則第99條第2項第1款規定，機車行駛至交岔路口
      ，內側車道設有禁行機車標誌者，應依兩段方式進行左轉
      ，不得由內側或其他車道左轉。
    ⒉觀諸系爭事故發生時之行車錄影畫面顯示，系爭路口最內
      側車道設有禁行機車標誌，上訴人於系爭事故發生前，原
      行駛於外側車道，後逕由外側車道左轉侵入最內側車道（
      見外放刑事交易卷第94至97頁照片)，致發生系爭事故；
      系爭事故經臺北市車輛行車事故鑑定覆議委員會鑑定，認
      上訴人騎乘機車不依規定兩段式左轉，同為肇事原因；被
      上訴人駕駛直行車佔用左轉專用車道、超速行駛，同為肇
      事原因，有該委員會鑑定意見書可稽（見外放刑事交易卷
      第129頁），參互以察，堪認上訴人騎乘機車行駛至系爭
      路口，未依規定兩段式左轉，致遭被上訴人駕駛之汽車撞
      倒，對系爭事故之發生亦有過失甚明。而依上開行車錄影
      畫面顯示，當時路口直行箭頭綠燈亮啟，路口車輛均已起
      步，上訴人空言辯稱：其當日並未左轉，亦未侵入系爭路
      口最內側車道，且係遭違規右轉車輛逼車而不得不讓道云
      云，顯與上開事證不符，要無可採。
　　⒊本院審酌上訴人騎乘機車行駛至交叉路口，未依規定兩段
      式左轉，與被上訴人駕駛直行車佔用左轉專用車道、超速
      行駛，均同為肇事原因，可見兩造對系爭事故發生之原因
      力強弱相同，認以上訴人、被上訴人各負擔50%之過失責
      任為適當。上訴人否認過失，被上訴人主張其僅應負擔30
      ％過失比例，均不足採。
    ⒋基此，上訴人就㈡所列項目，得請求被上訴人賠償之金額，
      應減少為50%，即醫療費部分9萬7855元（計算式：195710
      ÷2＝97855）、看護費用4萬5000元（計算式：90000÷2＝450
      00）、勞動能力減損9萬5299元（計算式：190598÷2＝9529
      9）、非財產上損害賠償25萬元（計算式：500000÷2＝2500
      00），總額為48萬8154元。
    ⒌保險人依強制汽車責任保險法規定所為之保險給付，視為
      被保險人損害賠償金額之一部分；被保險人受賠償請求時
      ，得扣除之，強制汽車責任保險法第32條定有明文。上訴
      人自陳因系爭事故受領強制汽車責任保險理賠金10萬3979
      元乙情，有卷附準備程序筆錄可參（見本院卷第295頁）
      ，則扣除該理賠金額後，上訴人得請求之數額，應為38萬
      4175元（計算式：000000－000000＝384175）。  
五、給付無確定期限者，債務人於債權人得請求給付時，經其催
    告而未為給付，自受催告時起，負遲延責任。其經債權人起
    訴而送達訴狀，與催告有同一之效力；又遲延之債務，以支
    付金錢為標的者，債權人得請求依法定利率計算之遲延利息
    ；應付利息之債務，其利率未經約定，亦無法律可據者，週
    年利率為百分之五，民法第229條第2項、第233條第1項前段
    、第203條定有明文。由是而論，上訴人就已支出之費用及
    減損勞動能力與非財產上損害部分，並得請求加付法定遲延
    利息。
六、綜上所述，上訴人依民法第191條之2、第184條第1項前段、
    第193條第1項、第195條第1項前段規定，請求被上訴人賠償
    38萬4175元，並加計自起訴狀繕本送達翌日即107年8月28日
    （見原審交重附民卷第5頁），至清償日止，按週年利率5%
    計算之利息，為有理由，應予准許。逾此範圍之請求，則屬
    無據，不應准許。原審判命被上訴人給付超過前開應准許部
    分，於法即有未洽，被上訴人附帶上訴就此部分指摘原判決
    不當，求予廢棄，為有理由，爰由本院將原判決此部分予以
    廢棄，並改判如主文第2項所示。至於上開應准許部分，原
    審為被上訴人敗訴之判決，於法並無違誤，被上訴人此部分
    之附帶上訴，為無理由，應予駁回。另原審駁回上訴人其餘
    之請求，於法尚無不合，上訴人就該部分指摘原判決不當，
    求予廢棄改判，為無理由，應駁回其上訴。
七、本件事證已臻明確，兩造其餘主張陳述及所提之證據，經本
    院審酌後，認於判決結果無影響，爰不另一一論駁，附此敘
    明。
八、據上論結，本件被上訴人之附帶上訴為一部有理由、一部無
    理由，上訴人之上訴為無理由。爰依民事訴訟法第449條第1
    項、第450條、第79條，判決如主文。
中　　華　　民　　國　　110 　年　　1 　　月　　20　　日
                  民事第十六庭  
                        審判長法  官  朱耀平
                              法  官  羅立德
                              法  官  邱育佩
正本係照原本作成。
被上訴人不得上訴。
上訴人如不服本判決，應於收受送達後20日內向本院提出上訴書
狀，其未表明上訴理由者，應於提出上訴後20日內向本院補提理
由書狀（均須按他造當事人之人數附繕本）上訴時應提出委任律
師或具有律師資格之人之委任狀；委任有律師資格者，另應附具
律師資格證書及釋明委任人與受任人有民事訴訟法第466 條之1
第1項但書或第2項（詳附註）所定關係之釋明文書影本。如委任
律師提起上訴者，應一併繳納上訴審裁判費。
中　　華　　民　　國　　110 　年　　1 　　月　　20　　日

    　　　　　　　　　　　　　書記官  林伶芳
附註：
民事訴訟法第466條之1（第1項、第2項）：
對於第二審判決上訴，上訴人應委任律師為訴訟代理人。但上訴
人或其法定代理人具有律師資格者，不在此限。
上訴人之配偶、三親等內之血親、二親等內之姻親，或上訴人為
法人、中央或地方機關時，其所屬專任人員具有律師資格並經法
院認為適當者，亦得為第三審訴訟代理人。